臺灣高等法院刑事判決　　　　　　　 100年度上訴字第2791號
上　訴　人　臺灣臺北地方法院檢察署檢察官
上　訴　人
即　被　告　秦嗣芬
上列上訴人因侵占等案件，不服臺灣臺北地方法院99年度訴字第
1809號，中華民國100年8月16日第一審判決（起訴案號：臺灣臺
北地方法院檢察署99年度偵字第20874號），提起上訴，本院判
決如下：
    主  文
原判決撤銷。
秦嗣芬犯業務侵占罪，處有期徒刑捌月；又犯行使偽造私文書罪
，共壹拾玖罪，各處有期徒刑伍月，應執行有期徒刑壹年陸月。
    事  實
一、秦嗣芬自民國95年9月起至99年6月止，受臺北市松山區西松
    國民小學學生家長委員會（下稱西松國小家長會）聘任，擔
    任西松國小家長會之出納秘書，負責管理西松國小家長會如
    附表一所示之彰化商業銀行西松分行（下稱彰化銀行西松分
    行）帳戶，而依西松國小家長會會長核可指示下，從事提撥
    各該帳戶內之款項，用以支付西松國小家長會之各年度預算
    支出、非預算支出、指定用途之捐款支出等工作，並因其職
    務而保管西松國小家長會如附表所示之銀行活期存款帳戶存
    摺、銀行存款帳戶之「西松國小家長會」印鑑章（即大章）
    ，為從事業務之人。因缺錢花用，竟趁其擔任前開職務之便
    ，自96年9月至99年6月止，基於意圖為自己不法之所有、行
    使偽造私文書之犯意，為下列行為：
  (一)於96年9月起至99年6月間，接續多次，利用至臺北市松山區
    ○○○路5段213號彰化銀行西松分行，辦理提領西松國小家
    長會應支付款項業務之機會，將所提領之款項合計新臺幣（
    下同）42萬1,490元，挪為己用，而侵占入己。
  (二)96年9月至98年9月間，由胡善棚擔任西松國小家長會96、97
    年度會長期間之某日，利用胡善棚委託其辦理銀行存款帳戶
    及國稅局變更西松國小家長會代表人名義，而交付如附表一
    所示銀行存款帳戶之「胡善棚」印鑑章（即小章）之際，擅
    自在如附表二所示之空白提款憑條上「存戶簽章」欄，盜蓋
    「胡善棚」之印鑑章，嗣於如附表二編號1至7、8、10、11
    、13至17所示之提款時間前之某時，利用辦理提領西松國小
    家長會應支付款項業務之機會，在不詳地點，以其所保管西
    松國小家長會印鑑章，盜蓋於如附表二所示之空白提款憑條
    上「存戶簽章」欄，並填載如附表二所示之提款項金額，以
    此方式偽造「西松國小家長會胡善棚」名義之提款憑條後，
    於附表二所示提款時間，至同上址之彰化銀行西松分行，連
    同各該次實際應提款項之提款憑條、存摺，持向該分行不知
    情之承辦人員行使之，使該承辦人員陷於錯誤，將如附表二
    所示帳戶內「詐欺所得金額」欄之款項交付予秦嗣芬，致生
    損害於西松國小家長會、胡善棚及彰化銀行西松分行辦理提
    款業務之正確性；又於97年6月18日前往彰化銀行西松分行
    辦理定期存款解約前某時，未經同意，將已蓋用胡善棚印文
    ，原應作廢之定期存款解約單，擅自填載日期及定期存款金
    額39萬9873元，以此方式偽造「西松國小家長會胡善棚」名
    義之定期存款解約單，並以上開方式偽造「西松國小家長會
    胡善棚」名義之提款憑條後，連同如附表一編號2所示之存
    摺，持向該彰化銀行西松分行不知情之承辦人員行使之，使
    該承辦人員陷於錯誤，將西松國小家長會存至附表一編號2
    之定期存款39萬9,873元定期存款辦理解約，並將該款項交
    付予秦嗣芬，致生損害於西松國小家長會、胡善棚及彰化銀
    行西松分行辦理定期存款解約及提款業務之正確性。
  (三)自98年10月起至99年6月間，由陳祥彬擔任西松國小家長會9
    8年度會長期間之98年11月某日，利用陳祥彬委託其辦理銀
    行存款帳戶及國稅局變更西松國小家長會代表人名義，而交
    付如附表一所示銀行存款帳戶之「陳祥彬」印鑑章（即小章
    ）之際，擅自在如附表三所示之空白提款憑條上「存戶簽章
    」欄，盜蓋「陳祥彬」之印鑑章，嗣分別於如附表三所示之
    提款時間前之某時，利用辦理提領西松國小家長會應支付款
    項業務之機會，在不詳地點，以其所保管西松國小家長會印
    鑑章，盜蓋於如附表三所示之空白提款憑條上「存戶簽章」
    欄，並填載如附表三所示之提款項金額，以此方式偽造「西
    松國小家長會陳祥彬」名義之提款憑條後，於附表三所示提
    款時間，至同上址之彰化西松分行，連同各該次實際應提款
    項之提款憑條、存摺，持向該分行不知情之承辦人員行使之
    ，使該承辦人員陷於錯誤，將如附表二所示帳戶內「詐欺所
    得金額」欄之款項交付予秦嗣芬，致生損害於西松國小家長
    會、胡善棚及彰化銀行西松分行辦理提款業務之正確性。秦
    嗣芬以上開方式侵占之款項合計高達221萬3,163元，嗣於99
    年7 月8日，西松國小家長會98年度會長陳祥彬發覺如附表
    一所示之存款項戶出入異常，核對各該年度帳冊、如附表一
    所示帳戶提款憑條後，始發覺上情。
二、案經陳祥彬訴由臺北市政府警察局松山分局報請臺灣臺北地
    方法院檢察署檢察官偵查起訴。
    理  由
一、證據能力部分：
  (一)證人陳祥彬、林玉玫、胡善棚、於警詢時之陳述及偵查中之
    證述，均屬傳聞證據，被告及檢察官明知，但於準備程序及
    審判期日中均表示無意見，且迄言詞辯論終結亦未聲明異議
    （見本院卷第43頁背面、58頁背面、59頁），本院審酌上開
    證據資料製作時之情況，尚無違法不當及證明力明顯過低之
    瑕疵，認為以之作為證據應屬適當，爰依刑事訴訟法第159
    條之5規定，認定前揭供述均有證據能力。
  (二)本院下列所引用卷內之文書證據及物證，並無證據證明係公
    務員違背法定程序所取得，檢察官、被告於本院亦均未主張
    排除下列文書證據及物證之證據能力，且迄本院言詞辯論終
    結前均未表示異議，本院審酌前揭文書證據及物證並非公務
    員違背法定程序所取得，亦無刑事訴訟法第159條之4顯有不
    可信之情況，故下列文書及物證應均有證據能力。
二、上揭事實，迭據上訴人即被告秦嗣芬於警詢、偵查中、原審
    及本院審理時坦承不諱，核與證人即西松國小家長會96、97
    年度會長胡善棚、98年度會長陳祥彬、會計秘書林玉玫證述
    之情節大致相符（見偵查卷第4至6、109至110、122至124、
    134至136頁），並有彰化銀行西松分行100年4月22日彰西松
    字第1000168、532號函檢送西松國小家長會如附表一所示之
    交易明細表及附表二所示之提款憑條、證人林玉玫所提出之
    西松國小家長會財務明細表在卷可稽（見原審卷(二)全卷，偵
    查卷第113頁）。是依上開卷附之各項文書、證物等補強證
    據，已足資擔保被告上開任意性之自白，核與事實相符，堪
    予採信。本件事證明確，被告犯行堪以認定，應依法論罪科
    刑。
三、按刑法第336條第1項所謂侵占因公益所持有之物，必須其物
    因公益上之原因而持有，即其持有之原因，為公共利益，從
    而侵占之，始得構成。若其物雖有關公益，而行為者初非本
    處理公益事務之身分，或受處理公益事務者之委託，因公益
    上之原因而持有，縱有侵占行為，要難以本罪論擬；次按刑
    法第336條第2項所謂業務係指吾人於社會上之地位所繼續經
    營之事務而言（最高法院92年度台非字第196號判決可資參
    照）。查，西松國小家長會係依據臺北市中小學校學生家長
    會設置自治條例第4條設立，為妥善管理、運用家長會各項
    經費，達財務透明化之目的，而制定西松國小家長會財務處
    理辦法（見原審卷(一)第43、44頁），依該辦法第3、4條規定
    ，家長會之財務收入來自家長會費、各界自由捐款、政府及
    其他補盼款等等，而上開財務支出固有部分應用於支援學校
    辦理各項教育活動之改善、獎勵師生參與校內外各類教育活
    動經費及優良成果等公益事項，惟依該辦法第5、6條之規定
    ，其財務應由當屆會長及會計秘書共同具名開戶，儲存於臺
    北市公民營金融機構，並於每學年會長改選後7日內，辦理
    財務移交，其財務支出運用則必須經由家長會簽章核可後，
    始由出納秘書付款，參以，西松國小家長會如附表一所示之
    金融機構存款帳戶，係由各該屆會長保管小章，存摺、大章
    則由出納秘書即被告保管，於各該次應付款項支出時，須由
    被告填具提款憑條並蓋用大章後，連同憑證交由當屆會長核
    可蓋用小章後，再交由被告前往彰化西松分行提領等情，業
    據被告供陳、證人陳祥彬、胡善棚、林玉玫證述在卷，足認
    西松國小家長會如附表一所示之金融機構存款帳戶，係由當
    屆會長保管家長會之小章，並具有可提領該款項之權限，而
    屬因公益而持有款項之人。然被告係因擔任出納秘書之職務
    ，而持有西松國小家長會如附表一所示之金融機構存款帳戶
    存摺及大章，必須依當屆西松國小家長會會長核可指示下，
    始得從事提撥各該帳戶內之款項，用以支付西松國小家長會
    之各年度預算支出、非預算支出、指定用途之捐款支出等反
    覆經營之工作，顯見被告並不具有處理公益事務之身分，僅
    係因職務上而持有西松國小家長會如附表一所示之金融機構
    存款帳戶存摺及大章，揆諸前開說明，被告如事實欄一、(一)
    所為，應僅成立刑法第336條第2項之業務侵占罪。
四、核被告如事實欄一、(一)所為，係犯刑法刑法第336條第2項之
    業務侵占罪；如事實欄一、(二)、(三)所為，係犯刑法第216 條
    、第210條之行使偽造私文書罪、刑法第339條第1項之詐欺
    取財罪。公訴人認被告涉犯同法第336條第1項之公益侵占罪
    ，尚有未合，惟因其基本社會事實同一，爰依法變更起訴法
    條。其盜用印章及偽造私文書之低度行為，為其行使之高度
    行為所吸收，不另論罪。被告如事實欄一、(二)、(三)所示分別
    以一行使偽造提款條、偽造定期存款解約單之行為，同時觸
    犯刑法第216條、210條之行使偽造私文書罪及刑法第339條
    第1項之詐欺取財罪，為想像競合犯，應依刑法第55條之規
    定，應從一重之行使偽造私文書罪處斷。被告於97年6月18
    日所為如附表二編號7所示行使偽造提款條取款與如事實欄
    二所示行使偽造定期存款解約單、提款條及於97年11月14所
    為如附表二編號8、9、於97年12月3日所為如附表二編號11
    、12 所示行使偽造提款條詐欺取財犯行，顯係基於單一犯
    罪決意，在密接時空實施，持續侵害相同法益，各次行為之
    獨立性甚低，應評價為實質上一罪之接續關係，為接續犯，
    僅成立一行使偽造私文書罪。被告所為如事實欄一、(一)之業
    務侵占及如附表二編號1至6、7（含如事實欄一、(二)所示偽
    造定期存款解約單取款部分）、8（含編號9）、10、11（含
    編號12 ）、13至17、如附表三編號1至4行使偽造私文書、
    詐欺取財犯行，均犯意各別，行為互異，應予分論併罰。起
    訴書雖未記載被告行使偽造之定期存款解約單之犯行，然此
    部分與已起訴之詐欺取財犯行，具想像競合犯裁判上一罪關
    係，本院自得併予審理。
五、原審以被告犯行，事證明確，因予論科，固非無見。然查：
    (一)被告所為如事實欄一、(二)、(三)犯行，係犯行使偽造私文書
    罪及詐欺取財罪，且係想競合犯，應從一重之行使偽造私文
    書罪處斷，原判決認係構成業務侵占罪，尚有違誤；(二)被告
    所為如事實欄一、(一)之業務侵占及如附表二編號1至6、7（
    含如事實欄一、(二)所示行使偽造定期存款解約單取款部分）
    、8（含編號9）、10、11（含編號12）、13至17、如附表三
    編號1至4行使偽造私文書、詐欺取財犯行，均犯意各別，行
    為互異，應予分論併罰，共應成立業務侵占1罪、行使偽造
    私文書19罪，原判決認僅構成業務侵占1罪，亦有未當；(三)
    起訴書並未記載被告行使偽造之定期存款解約單之犯行，原
    判決並未說明法院得以審判之理由，亦有疏漏。被告上訴意
    旨略以：被告對所犯深感後悔，因財力不足，無法一次清償
    所欠債務，想以分期付款方式清償債務，然不為西松國小家
    長會接受，請求給予改過自新之機會云云。然被告迄今僅償
    還西松國小家長會24萬7350元，且只願分期一次償還1萬元
    ，告訴人無法接受等情，已據告訴人代理人到庭陳述明確，
    與被告所欠款項達221萬3163萬元之鉅相較，被告顯無還款
    之誠意，是被告上訴請求從輕量刑，為無理由，應予駁回。
    檢察官上訴意旨略以：(一)被告任職西松國小家長會「出納秘
    書」，該職務亦係西松國小家長會組織章程所設定，被告所
    為應構成公益侵占；(二)被告之犯罪情節重大，且犯後態度不
    佳，原判決量刑過輕等語。經查：被告係因擔任出納秘書之
    職務，而持有西松國小家長會如附表一所示之金融機構存款
    帳戶存摺及大章，必須依當屆西松國小家長會會長核可指示
    下，始得從事提撥各該帳戶內之款項，用以支付西松國小家
    長會之各年度預算支出、非預算支出、指定用途之捐款支出
    等反覆經營之工作，顯見被告並不具有處理公益事務之身分
    ，僅係因職務上而持有西松國小家長會如附表一所示之金融
    機構存款帳戶存摺及大章，揆諸前開說明，被告如事實欄一
    、(一)所為，應僅成立刑法第336條第2項之業務侵占罪。至被
    告所為如事實欄一、(二)、(三)所示犯行，應成立行使偽造私文
    書罪，數罪，而非公益侵占罪，均如上述，檢察官執此提起
    上訴，為無理由。另被告所為係構成業務侵占1罪及行使偽
    造私文書19罪，已如上述，原審量處被告有期徒刑1年確屬
    過輕，檢察官上訴指摘原判決量刑不當，為有理由，且原判
    決亦有上開可議，仍屬無可維持，自應由本院將原判決撤銷
    改判。爰審酌被告不循正當途徑以己力獲得財物，僅因財務
    狀況不佳，亟需現金週轉，利用擔任西松國小家長會出納秘
    書職務之便，侵占如事實欄一、(一)所載之款項，並以行使偽
    造私文書方式，詐領西松國小家長會存放在彰化銀行西松分
    行如事實欄一、(二)、(三)所示存款金額總計高達221萬3,163元
    ，不僅侵害其與西松國小家長會間之信賴關係，更導致西松
    國小家長會蒙受損害，且迄今僅清償其中之24萬7,350元，
    迄未與西松國小家長會達成和解，賠償西松國小家長會所受
    之損害，及考量被告犯後坦承犯行，並無其他經法院判處有
    罪確定之刑事前科紀錄，有本院被告前案紀錄表在卷可按，
    兼衡以被告之智識程度及其犯罪之動機、目的、手段、生活
    狀況、品行等一切情狀，分別量處如主第二項所示之刑，並
    定其執行刑，以示懲儆。
六、末查，被告偽造如附表二所示「西松國小家長會胡善棚」名
    義、附表三所示「西松國小家長會陳祥彬」名義之提款憑條
    及如事實欄一、(二)所示「西松國小家長會胡善棚」名義定期
    存款解約單、取款條，固為被告犯罪所生之物，惟業經被告
    持向彰化西松分行行使之，已非屬被告所有之物，爰不予沒
    收。又上開偽造之提款憑條、定期存款解約單上蓋用之「西
    松國小家長會」、「胡善棚」、「陳祥彬」印文，係以「西
    松國小家長會」、「胡善棚」、「陳祥彬」之印章所蓋用，
    業據被告供承明確，是上開印文並非偽造印章之印文，是非
    屬義務沒收之物，亦不併予沒收。
據上論斷，應依刑事訴訟法第369條第1項前段、第364條、第299
條第1項前段、第300條，刑法第216條、第210條、第336條第2項
、第339條第1項、第55條、第51條第5款，刑法施行法第1條第1
項、第2項前段，判決如主文。
本案經檢察官陳正芬到庭執行職務。
中    華    民    國   100    年    12    月    27    日
                  刑事第二十一庭審判長法  官  周政達
                                      法  官  江翠萍
                                      法  官  許永煌
以上正本證明與原本無異。
如不服本判決，應於收受送達後10日內向本院提出上訴書狀，其
未敘述上訴之理由者並得於提起上訴後10日內向本院補提理由書
（均須按他造當事人之人數附繕本）「切勿逕送上級法院」。
                                      書記官  林吟玲
中    華    民    國   100    年    12    月    28    日
附錄本判決論罪科刑法條全文
中華民國刑法第216條
行使第210條至第215條之文書者，依偽造、變造文書或登載不實
事項或使登載不實事項之規定處斷。
中華民國刑法第210條
偽造、變造私文書，足以生損害於公眾或他人者，處5年以下有
期徒刑。
中華民國刑法第336條
對於公務上或因公益所持有之物，犯前條第1項之罪者，處1年以
上7年以下有期徒刑，得併科5千元以下罰金。
對於業務上所持有之物，犯前條第1項之罪者，處6月以上5年以
下有期徒刑，得併科3千元以下罰金。
前二項之未遂犯罰之。
中華民國刑法第339條
意圖為自己或第三人不法之所有，以詐術使人將本人或第三人之
物交付者，處五年以下有期徒刑、拘役或科或併科一千元以下罰
金。
以前項方法得財產上不法之利益或使第三人得之者，亦同。
前二項之未遂犯罰之。
附表一：被告保管之西松國小家長會存款帳戶存摺明細
┌──┬───────┬──────┬──────────┐
│編號│存款帳號      │開戶銀行    │備註                │
├──┼───────┼──────┼──────────┤
│1   │00000000000000│彰化西松分行│為護童專案使用之帳戶│
├──┼───────┼──────┼──────────┤
│2   │00000000000000│彰化西松分行│綜合支出使用之帳戶  │
└──┴───────┴──────┴──────────┘
附表二：偽造「西松國小家長會胡善棚」名義之提款憑條
┌──┬─────┬────┬──────┬───────┐
│編號│提款日期  │提款金額│詐欺所得金額│提領款項之帳號│
├──┼─────┼────┼──────┼───────┤
│1   │97.01.17  │183,456 │120,000     │附表一編號1   │
├──┼─────┼────┼──────┼───────┤
│2   │97.03.27  │110,701 │40,000      │同上          │
├──┼─────┼────┼──────┼───────┤
│3   │97.03.31  │186,420 │130,000     │同上          │
├──┼─────┼────┼──────┼───────┤
│4   │97.04.25  │104,045 │80,000      │同上          │
├──┼─────┼────┼──────┼───────┤
│5   │97.05.22  │102,438 │60,000      │附表一編號2   │
├──┼─────┼────┼──────┼───────┤
│6   │97.05.29  │68,000  │30,000      │同上          │
├──┼─────┼────┼──────┼───────┤
│7   │97.06.18  │110,922 │20,000      │附表一編號1   │
├──┼─────┼────┼──────┼───────┤
│8   │97.11.14  │111,678 │70,000      │同上          │
├──┼─────┼────┼──────┼───────┤
│9   │97.11.14  │107,436 │80,000      │同上          │
├──┼─────┼────┼──────┼───────┤
│10  │97.12.01  │85,200  │60,000      │同上          │
├──┼─────┼────┼──────┼───────┤
│11  │97.12.03  │15,800  │15,800      │同上          │
├──┼─────┼────┼──────┼───────┤
│12  │97.12.03  │123,900 │76,000      │同上          │
├──┼─────┼────┼──────┼───────┤
│13  │98.03.02  │112,854 │90,000      │同上          │
├──┼─────┼────┼──────┼───────┤
│14  │98.04.03  │87,900  │70,000      │同上          │
├──┼─────┼────┼──────┼───────┤
│15  │98.05.11  │482,620 │120,000     │同上          │
├──┼─────┼────┼──────┼───────┤
│16  │98.10.23  │84,821  │60,000      │同上          │
├──┼─────┼────┼──────┼───────┤
│17  │98.12.17  │105,252 │50,000      │同上          │
└──┴─────┴────┴──────┴───────┘
附表三：偽造「西松國小家長會陳祥彬」名義之提款憑條
┌──┬─────┬────┬──────┬───────┐
│編號│提款日期  │提款金額│詐欺所得金額│提領款項之帳號│
├──┼─────┼────┼──────┼───────┤
│1   │99.01.18  │109,074 │70,000      │附表一編號2   │
├──┼─────┼────┼──────┼───────┤
│2   │99.02.25  │99,615  │40,000      │同上          │
├──┼─────┼────┼──────┼───────┤
│3   │99.03.26  │145,600 │50,000      │附表一編號1   │
├──┼─────┼────┼──────┼───────┤
│4   │99.06.10  │112.014 │60,000      │附表一編號2   │
└──┴─────┴────┴──────┴───────┘